【裁判字號】    89,上易,4053
【裁判日期】    900830
【裁判案由】    侵占
【裁判全文】
臺灣高等法院刑事判決                          八十九年度上易字第四五三號
    上  訴  人
    即  被  告  丁○○
                國民
    選任辯護人  廖年盛
右上訴人因被告侵占案件，不服臺灣板橋地方法院八十九年度易字第八六三號，中華
民國八十九年七月三十一日第一審判決（起訴案號：臺灣板橋地方法院檢察署八十九
年度偵字第九一０號）提起上訴，本院判決如左：
    主  文
原判決撤銷。
丁○○連續意圖為自己不法之所有，而侵占對於業務上所持有之物，處有期徒刑壹年
肆月。
    事  實
一、丁○○係設於臺北市○○○路○段二五號十樓之旭麗股份有限公司（簡稱旭麗公
    司）之財務經理，其自民國八十六年四月一日起至八十七年六月三日止，經旭麗
    公司指派為該公司之關係企業香港旭基有限公司（簡稱旭基公司）之財務經理，
    並派駐於中國大陸廣東省東莞市○○鎮○○路西底東莞石碣之旭麗電子廠負責會
    計及財務工作，為從事業務之人，竟基於意圖為自己不法之所有之概括犯意，於
    上開任職期間內，連續在旭麗電子廠，將其因職務上關係所保管之旭基公司應得
    之款項即旭麗公司繳給旭基公司之工繳款一百零五萬二千零五元（港幣，下同）
    、銷貨給中國科技盟主之貨款（即內銷帳款）六萬七千三百九十元，及員工徐水
    學、李易儒退還給旭麗公司之預支款四萬九千零十五元，合計合港幣一百一十六
    萬八千四百一十元（註：新臺幣／港幣為四．四五）予以侵占入己。嗣經旭麗公
    司發現提出告訴。
二、案經旭麗公司訴臺灣板橋地方法院檢察署檢察官偵查起訴。
    理  由
一、上開侵占事實，迭據被告即上訴人於偵查中、原審及本院審理時供承不諱（見第
    九一０號偵卷第八頁，原審卷第二三頁，本審卷第三七、四五、一二五頁），核
    與告訴人旭麗公司之代理人甲○○、丙○○分別於偵查中，原審及本院審理時所
    指訴之情節相符，並有丁○○侵占之款項明細表、切結書二紙、工繳費之支票二
    紙附卷可稽。事證明確，被告之犯行堪以認定。
二、被告雖於本院調查時辯稱保險箱內尚存五十七萬多元，應不包括本件侵占金額，
    原列金額有誤云云。然案發時清點保險箱尚存之五十七萬八千一百零八元，已於
    清點時扣除，已據證人乙○○於本院到庭證述明確（見本院卷第八五頁），被告
    此項辯稱，自無足採。
三、被告係告訴人公司之財務經理，平日負責會計及財務工作，為其自始所是認，其
    因執行業務而為本案侵占款項之行為，核係犯刑法第三百三十六條第二項之業務
    侵占罪。其先後多次業務侵占之犯行，時間緊接，罪名相同，顯係基於概括犯意
    而為，應依連續犯之規定論以一罪，並加重其刑。原審予以論罪科刑，固非無見
    ，惟查起訴書所載被告為侵占旭麗公司匯至旭麗電子廠之匯款匯差金額，及行動
    電話費二項，應不成立侵占罪（詳下述），原判決仍認應課予侵占罪責，即有未
    洽，被告上訴意旨仍飾詞願與告訴人公司和解，並指原判決認定之金額有誤，請
    求從輕發落，固非全可採取，然原判決既有可議，則屬無可維持，應由本院予以
    撤銷改判。爰審酌被告尚無前科，所侵占之金額為數非小，及其犯罪之動機、目
    的、手段，與犯罪後坦承部分犯行並已清償港幣四十六萬六千元，但尚有港幣八
    十六萬五千八百三十二元未為清償等一切情狀，量處如主文所示之刑，以示懲儆
    。
四、又本件原審判決書係於八十九年九月一日送達被告收受，被告於同年九月十一日
    具狀聲明上訴，核其上訴期限十日並未逾期，為合法之上訴。本院前於八十九年
    十一月七日以為原審之判決書早於八十九年八月十九日已為送達，誤認被告之上
    訴已為逾期，而曾判決駁回被告之上訴，固有該判決書在卷可按，然查此項誤合
    法上訴為逾期，以判決駁回之程序上之判決，並不發生實質上之效力，仍應就合
    法上訴進行實體裁判（參最高法院二十五年上字第三二三一號判例及五十二年度
    第二次民、刑庭總會會議決議意旨），併此敘明。
五、公訴意旨另以被告丁○○亦有侵占行動電話費一萬一千八百六十八元及旭麗公司
    匯至旭麗電子廠之匯款匯差十五萬一千五百五十四元云云。惟按「刑法上之侵占
    罪，係以侵占自己持有他人之物為要件，所謂他人之物，乃指有形之動產、不動
    產而言，並不包括無形之權利在內，單純之權利不得為侵占之客體」，有最高法
    院七十一年度台上字第二三０四號判例可稽。關於此部分之被訴犯行，據告訴人
    代理人稱電話費係因被告未經同意擅另使用其他二支電話所生之費用，致公司增
    加負擔（見本院卷第六五、七三、九六頁），又被告並未依照實際兌換時日之匯
    率報告，又較另家工廠兌換之匯率為低，所得較少，致公司增加匯差之負擔，因
    此發生差額損失云云。顯見被告就此二項造致公司增加負擔之損失，並非被告先
    前已持有公司財物而易所有入己甚明，縱被告有濫行使用電話或辦事不力致使公
    司發生損失，亦僅屬民事上可否請求賠償之問題，要與侵占構成要件有間，此部
    分不能證明被告犯罪，公訴人認與上開有罪部分為連續犯，有裁判上一罪關係，
    即不另為無罪之諭知。
據上論斷，應依刑事訴訟法第三百六十九條第一項前段、第三百六十四條、第二百九
十九條第一項前段，刑法第五十六條、第三百三十六條第二項，罰金罰鍰提高標準條
例第一條前段，判決如主文。
本案經檢察官李進誠到庭執行職務。
中      華      民      國    九十      年      八      月    三十      日
                              台灣高等法院刑事第十三庭
                                  審判長法  官  蔡    燉
                                        法  官  盧  彥  如
                                        法  官  黃  聰  明
右正本證明與原本無異。
不得上訴。
                                        書記官  蕭  麗  珍
中      華      民      國     九十     年      八      月     三十     日
附錄：本案論罪科刑法條全文
刑法第三百三十六條
對於業務上所持有之物，犯前條第一項之罪者，處六月以上五年以下有期徒刑，得併
科三千元以下罰金。


司法院資訊處製作；財團法人民間司法改革基金會備份。
